【裁判字號】    97,訴,609
【裁判日期】    971231
【裁判案由】    妨害自由
【裁判全文】
臺灣嘉義地方法院刑事判決               97年度訴字第609號
公  訴  人  臺灣嘉義地方法院檢察署檢察官
被      告  甲○○
            戊○○
上  一  人
選任辯護人  張雯峰律師
            奚淑芳律師
上列被告等因妨害自由案件，經檢察官提起公訴（97年度偵字第
2521號、第5137號）及移送併案審理（97年度偵字第5318號），
本院判決如下：
    主  文
甲○○、戊○○共同犯剝奪他人行動自由罪，各處有期徒刑壹年
。均減為有期徒刑陸月，如易科罰金，均以新台幣壹仟元折算壹
日。
    犯 罪 事 實
一、蔡宗倫（現已改名為丁○○）因積欠甲○○債務，於民國96
    年2 月28日晚間，相約在位於嘉義市○區○○路之金銘歌友
    會（下稱金銘歌友會）談判，蔡宗倫由其伯父蔡正榮陪同前
    往，甲○○則邀約戊○○一同前往，並委託戊○○之前岳父
    羅春雨（業經臺灣高等法院臺南分院以97年度上訴字第842
    號判決判處有期徒刑1 年，減為有期徒刑6 月確定）處理本
    件債務，羅春雨乃指派乙○○（業經本院以97年度訴字第7
    號判決判處有期徒刑6 月，減為有期徒刑3 月確定）及姓名
    年籍不詳之成年男子數人，共同基於剝奪他人行動自由之犯
    意聯絡，於同日20時35分許，甲○○、戊○○、乙○○等人
    到達金銘歌友會後，因談判未果，渠等即要求蔡宗倫外出，
    而由戊○○、甲○○各拉住蔡宗倫1 隻手，另1 名男子則勒
    住蔡宗倫脖子，將蔡宗倫強拉上車至後座，並由乙○○、甲
    ○○將蔡宗倫夾坐在後座，以此非法方法剝奪蔡宗倫之行動
    自由，蔡正榮見狀乃撥打電話向蔡宗倫父親丙○○報告此事
    。乙○○在車行中，徒手毆打蔡宗倫，並要蔡宗倫撥打電話
    給其父丙○○籌錢，復對蔡宗倫恫稱：9 點一到，每1 分鐘
    要剁掉1 根手指頭等語，以此加害蔡宗倫身體之事，使蔡宗
    倫心生畏懼，致生危害於安全。待車行至嘉義縣、市交界之
    永欽橋堤防邊，下車後乙○○另起意徒手毆打蔡宗倫，致蔡
    宗倫受有左骨盆頓挫傷、左坐骨骨折及右前胸頓挫傷之傷害
    （乙○○傷害部分未據告訴），乙○○並撥打電話給羅春雨
    ，向羅春雨報告處理情形，再換由蔡宗倫接聽電話，羅春雨
    於電話中對蔡宗倫恫稱：你應該知道我是誰，你要好好處理
    債務，不然沒有那麼簡單就了事，最好去找夠份量的黑道人
    物來擔保你等語，以此加害蔡宗倫身體之事，使蔡宗倫心生
    畏懼，致生危害於安全，其後羅春雨於電話中交代乙○○等
    人將蔡宗倫載到嘉義市○○路嘉義大學門口，俟乙○○等人
    將蔡宗倫載到嘉義大學門口時，羅春雨已在該處等候，再將
    蔡宗倫換至羅春雨座車，乙○○、戊○○等人則先行離去，
    而由羅春雨、甲○○將已受傷之蔡宗倫送回金銘歌友會，欲
    與蔡宗倫家人談判債務問題，而丙○○接獲蔡宗倫上開電話
    後，為免蔡宗倫遭遇不測，向嘉義市警察局八掌派出所報案
    ，與2 名警察一起前往金銘歌友會，蔡宗倫遭剝奪行動自由
    近1 小時，至此始獲釋放，警方見羅春雨將蔡宗倫帶回後，
    即將羅春雨等人帶回派出所內查明，蔡宗倫、丙○○及蔡正
    榮等人與羅春雨在派出所內協調後，雙方各自散去。
二、案經蔡宗倫訴由嘉義市警察局移送暨臺灣嘉義地方法院檢察
    署檢察官主動簽請分案偵查起訴。
    理  由
壹、證據能力部分：
一、被告戊○○之辯護人雖主張證人蔡宗倫、乙○○於本院97年
    度訴字第7 號案件（下稱本院訴字第7 號案件）中之證述未
    給予被告交互詰問機會，無證據能力。惟按被告以外之人於
    審判外向法官所為之陳述，得為證據，刑事訴訟法第159 條
    之1 第1 項定有明文。又現行刑事訴訟法關於行通常審判程
    序之案件，為保障被告之反對詰問權，復對證人採交互詰問
    制度，其未經詰問者，僅屬未經合法調查之證據，並非無證
    據能力，而禁止證據之使用（最高法院97年度台上字第4166
    號判決意旨參照）。證人蔡宗倫、乙○○於本院訴字第7 號
    案件中所為證述，係屬被告以外之人於審判外向法官所為之
    陳述，依前揭規定自有證據能力，且上開證人業經本院傳喚
    到庭行交互詰問，而無礙於被告2 人之反對詰問權。辯護人
    主張證人蔡宗倫、乙○○於本院訴字第7 號案件中所為證述
    無證據能力，顯有誤解。
二、按被告以外之人於審判外之陳述，雖不符刑事訴訟法第159
    條之1 至同法第159 條之4 之規定，而經當事人於審判程序
    同意作為證據，法院審酌該言詞陳述或書面陳述作成時之情
    況，認為適當者，亦得為證據。當事人、代理人或辯護人於
    法院調查證據時，知有第159 條第1 項不得為證據之情形，
    而未於言詞辯論終結前聲明異議者，視為有前項之同意，刑
    事訴訟法第159 條之5 定有明文。查被告2 人及辯護人對於
    下述衛生署嘉義醫院診斷證明書等供述證據，迄至言詞辯論
    終結前，均未就證據能力聲明異議。本院審酌該等供述證據
    之取得過程並無瑕疵，與本案待證事實間復具有相當之關聯
    性，以之作為本案證據並無不當，自得採為本件認定犯罪事
    實之基礎。
貳、認定犯罪事實所憑證據及理由：
    訊據被告2 人均矢口否認有為前揭犯行，均辯稱：當天是蔡
    宗倫自願上車到別的地方談債務問題，並未押蔡宗倫上車。
    辯護人亦為被告戊○○辯稱：被告戊○○與羅春雨、乙○○
    等人並無犯意聯絡，蔡宗倫本身有詐欺前科，負債累累，案
    發後尚且主動與被告甲○○聯絡，蔡宗倫對於案發過程之證
    述不足採信云云。惟查：
一、上揭犯罪事實，業據證人蔡宗倫迭於本案審理中，以及本院
    97年度訴字第7 號案件審理中具結證稱：96年2 月28日伊邀
    大伯父蔡正榮在金銘歌友會和被告甲○○談判，對方有10幾
    個人去，伊認識的有乙○○、被告甲○○及戊○○等人，後
    來伊被被告甲○○、戊○○各拉1 隻手、另1 人勾住脖子強
    押上車，伊上車後坐在後座中間，被告甲○○坐在伊左邊，
    乙○○坐在伊右邊，被告戊○○坐在副駕駛座，在車上乙○
    ○有徒手打伊，叫伊打電話給父親丙○○，並對伊說9 點一
    到，每分鐘要剁1 根手指頭，之後伊就被押往永欽橋旁，下
    車後遭乙○○毆打、用腳踢，後來乙○○有打電話給羅春雨
    ，並將電話轉給伊，當時羅春雨對伊表示要趕快拿錢還，不
    然就回不去了，羅春雨是由被告甲○○拜託出面處理債務的
    人，而被告戊○○是羅春雨女婿，乙○○當時有打電話問羅
    春雨要如何處理，後來就照原本座位上車，伊坐原車到嘉義
    大學門口，羅春雨來會合後，伊就和被告甲○○坐到羅春雨
    車上，由被告甲○○開車，伊坐在後面，羅春雨坐伊右邊，
    然後再回到金銘歌友會，後來伊父親與大伯父他們才和警察
    過來等語纂詳（見偵字第2521號卷第111 至116 頁、本院卷
    第181 至194 頁）；其並證稱因時間已久，剛開始作警詢筆
    錄時印象比較深刻，當時所述內容（見南縣警刑字第096150
    3022號影卷第1 至4 頁、嘉市警刑大偵三字第0960002114號
    卷第7 至8 頁）正確。證人蔡宗倫所述核與共犯乙○○於本
    院訴字第7 號案件以及臺灣高等法院臺南分院97年度上訴字
    第842 號案件審理中具結證稱：案發當天是被告戊○○邀伊
    去向蔡宗倫催討債務，伊有進去金銘歌友會，之後伊與蔡宗
    倫的大伯父在談話，出去後蔡宗倫已經被被告戊○○押上車
    ，伊出去後看情形應該是押的沒錯，伊記得下車後有打蔡宗
    倫，當天同行的有十幾個人，年約24、25歲，羅春雨有在永
    欽橋那邊與蔡宗倫通電話，因為被告戊○○是羅春雨的女婿
    ，伊認為這件事情不好處理，所以有打電話給羅春雨等語（
    見偵字第2521號卷第116 頁背面至117 頁、本院卷第76至77
    頁）；證人蔡正榮於本院審理中具結證稱：案發當天伊曾陪
    同蔡宗倫到金銘歌友會，後來有6 、7 個人來，因為伊表示
    無法負責蔡宗倫的事情，那些人就把蔡宗倫帶走了，當時對
    方有說帶到別的地方去處理，後來伊就馬上報警，並且打電
    話通知丙○○，約3 、40分鐘，不到1 個小時後，蔡宗倫回
    到金銘歌友會時，就已經受傷了（見本院卷第202 至210 頁
    ）等語；以及證人丙○○於本院審理中具結證稱：案發當天
    是蔡正榮陪同蔡宗倫到金銘歌友會瞭解情況，後來蔡宗倫被
    帶出去，過程中有打電話給伊，說被恐嚇，說9 點一過，過
    1 分鐘要剁1 根手指，而且旁邊都有人，後來被告甲○○在
    電話中對伊說要拿錢出來，要不然蔡宗倫不能離開（見本院
    卷第197 至202 頁）等語相符。此外並有行政院衛生署嘉義
    醫院傷害診斷證明書1 份附卷足憑（見嘉市警刑大偵三字第
    0960002114號警卷第14頁），堪認屬實。
二、被告2人及辯護人辯解不足採之理由：
(一)被告甲○○於偵查中自承：案發當日上車後，伊係坐在後座
    左邊，蔡宗倫坐在伊右邊（見交查字第361 號卷第43頁）；
    被告戊○○於本院準備程序中亦供承：當天伊係坐在副駕駛
    座，蔡宗倫坐在後座中間，左右兩邊是坐被告甲○○及乙○
    ○，當天是由伊朋友「小良」開車（見本院卷第45頁）。惟
    被告戊○○於本院審判庭中改稱：當天要到永欽橋時是由伊
    開車，副駕駛座是被告甲○○，後面是坐乙○○及蔡宗倫（
    見本院卷第195 頁），被告甲○○亦附和改稱：當天是被告
    戊○○開車（見本院卷第224 頁）。另查，被告甲○○曾於
    偵查中自承：乙○○是被告戊○○的朋友，案發當天應該是
    被告戊○○邀乙○○去的，當天共有2 、3 台車一同前往永
    欽橋，後面的車都是被告戊○○叫來的（見交查字第361 號
    卷第42至43頁）；嗣於本院審理中又改稱：當天乙○○是突
    然跑過來，伊和被告戊○○並沒有找乙○○來（見本院卷第
    113 頁）。被告2 人就案發經過之供述前後不一，所辯是否
    可採，已非無疑。
(二)被告2 人雖辯稱：案發當日是蔡正榮要他們與蔡宗倫到其他
    地方商談債務問題，蔡宗倫是自願上車，並未強押蔡宗倫，
    如果當日有強押蔡宗倫，蔡宗倫不可能後來還屢次撥打電話
    給被告甲○○，並相約見面云云。惟依證人蔡宗倫所述，伊
    當天係因擔心對方會有不好的手段，想說有個人陪著一起去
    會比較安全，才請大伯父蔡正榮陪同前往金銘歌友會（見本
    院卷第182 頁）；而被告甲○○自承當日有5 、6 個人一同
    前往金銘歌友會，乙○○亦證稱當天有十幾個人一起到金銘
    歌友會（見偵字第2521號卷第117 頁）；衡諸常情，蔡宗倫
    既已因畏懼被告等人而要求證人蔡正榮陪同前往金銘歌友會
    ，豈有可能在對方人數眾多之情況下，自願獨自一人與被告
    等前往他處談判？又若如被告2 人所辯，當日係蔡正榮要求
    他們將蔡宗倫帶到其他地方商談，蔡正榮應無可能於被告2
    人將蔡宗離帶離金銘歌友會後立即報警，是被告2 人所辯顯
    與常理不合。至蔡宗倫雖曾於案發後與被告甲○○聯繫相約
    見面，惟蔡宗倫於本院審理中證稱：當時是因為之前事情已
    經發生，有在警察局備案，要與被告甲○○溝通債務問題，
    所以才見面（見本院卷第189 頁）。而依被告甲○○所述，
    蔡宗倫事後與其相約見面之地點，亦為咖啡廳此等人身安全
    較無可能遭受威脅之公共場所，是亦不得僅以蔡宗倫曾於案
    發後與被告甲○○聯繫見面，遽認其案發當日係自願與被告
    等人離開金銘歌友會、行動自由未受限制。
(三)辯護人雖另為被告戊○○辯稱其與乙○○、羅春雨就本件犯
    行無犯意聯絡。然查，證人乙○○於本院審理中具結證述時
    ，雖就部分案情翻異前詞，惟仍證稱：當天是被告戊○○聯
    絡伊，說要與被告甲○○去金銘歌友會處理蔡宗倫債務的事
    情，伊與蔡宗倫並無金錢糾紛（見本院卷第211 、218 頁）
    。本案既係肇因於被告甲○○與蔡宗倫間之債務糾紛，羅春
    雨、乙○○又係基於與被告戊○○之情誼而出面協助催討債
    務，衡情羅春雨、乙○○當無可能在事不關己之情況下，未
    與被告2 人商議即擅自為前揭犯行，是辯護人前揭所辯尚無
    足採。
(四)證人乙○○雖於本院審理中翻異前詞，改稱：當天是蔡宗倫
    的伯父要他們去外面談，沒有人恐嚇蔡宗倫，伊沒有對蔡宗
    倫說「9 點一過，每1 分鐘要剁掉1 根手指」，是蔡宗倫要
    伊配合說謊騙他父親，當時伊係坐在後座左邊，後座只有伊
    與蔡宗倫2 人，被告甲○○坐在副駕駛座，由被告戊○○開
    車云云。惟此顯與其前於本院訴字第7 號案件審理中證稱：
    伊當時是開玩笑，怎麼可能1 分鐘剁1 根手指等語（見偵字
    第2521號卷第117 頁背面）不符；亦與前述被告2 人分別於
    偵查及本院準備程序中供承：案發當天開車到永欽橋時，蔡
    宗倫是坐在後座中間，被告甲○○、乙○○坐在後座左右兩
    邊，被告戊○○坐在副駕駛座等語不符。是證人乙○○於本
    院審理中所為前揭證述，顯係迴護被告2 人之詞，尚難據為
    有利於被告2 人之認定。
三、辯護人雖另聲請傳喚金銘歌友會之負責人黃國男到庭作證，
    欲證明案發當天是蔡宗倫自己上車，並聲請查明當日到場處
    理之八掌派出所警員後，傳喚該警員到庭作證，以彈劾蔡宗
    倫之證詞（見本院卷第47頁）。惟經本院向嘉義市政府警察
    局第一分局函查，該局覆稱：經查八掌派出所並未留有96年
    2 月28日處理金銘歌友會甲○○與蔡宗倫等人債務糾紛之相
    關紀錄，有嘉市警一偵字第0970038431號函在卷足稽（見本
    院卷第137 頁）。另就金銘歌友會負責人黃國男部分，依證
    人蔡宗倫之證述，案發當日伊係在步出金銘歌友會後始遭被
    告2 人等強押上車；證人蔡正榮復證稱：案發當日蔡宗倫從
    金銘歌友會被帶出去時，金銘歌友會的老闆還是繼續待在裡
    面，沒有跟出去看（見本院卷第209 頁）。被害人蔡宗倫案
    發當日被帶上車時，金銘歌友會之負責人既在店內，而未看
    到蔡宗倫上車時之情況，即無從就辯護人所述待證事實加以
    證明，自無傳喚其到庭作證之必要，附此敘明。
、論罪科刑：
一、核被告2 人所為，均係係犯刑法第302 條第1 項之剝奪他人
    行動自由罪。被告2 人與羅春雨、乙○○及上述真實姓名年
    籍不詳之成年男子數人，彼此間有犯意聯絡及行為分擔，均
    為共同正犯。按在剝奪人之行動自由中，如並有恐嚇危害安
    全行為，自屬包含於妨害行動自由之同一意念之中，而視為
    剝奪行動自由之部分行為，不發生所謂低度之恐嚇危害安全
    罪，為高度之剝奪行動自由罪所吸收之問題（最高法院82年
    度台上字第2554號判決意旨參照）。共犯羅春雨、乙○○在
    剝奪被害人蔡宗倫行動自由之繼續中，恐嚇被害人蔡宗倫，
    自屬包括於刑法第302 條第1 項之以非法方法剝奪他人行動
    自由之同一意念之中，應視為以非法方法剝奪行動自由之部
    分行為，合併為一個以非法方法剝奪人之行動自由罪，故被
    告2 人均應僅論以刑法第302 條第1 項之剝奪他人行動自由
    罪一罪。至檢察官移送併案審理部分，與上揭起訴之犯罪事
    實為同一事實，本院自應併予審理。又起訴書之犯罪事實欄
    雖敘及案發當日乙○○傷害蔡宗倫之行為，惟論罪法條並未
    認被告2 人就此部分與乙○○共犯傷害罪，並經公訴人當庭
    敘明傷害部分不在本案起訴範圍內（見本院卷第47頁）；又
    此部分經蔡宗倫以被告甲○○涉嫌教唆乙○○傷害伊，而聲
    請再議，由臺灣高等法院臺南分院檢察署發回續行偵查後，
    臺灣嘉義地方法院檢察署業以97年度偵續字第57號為不起訴
    處分，認上述乙○○傷害蔡宗倫部分，係乙○○1 人所為，
    並無證據足認被告甲○○有教唆傷害或共同傷害犯行，有上
    開不起訴處分書在卷可參，此部分既未經起訴，本院自不得
    予以審理，附此敘明。
二、爰依被告2 人之供述（見本院卷第234 頁）及卷附臺灣高等
    法院被告前案紀錄表，審酌：被告甲○○高中畢業之智識程
    度，目前無業，與母親、姊姊共同生活；被告戊○○大學肄
    業之智識程度，目前擔任廢輪胎處理作業員、獨自生活；被
    告2 人前雖無犯罪紀錄，惟僅因債務糾紛即夥同其他共犯為
    本件犯行，致被害人蔡宗倫所受身心危害非輕；本案雖係肇
    因於被告甲○○與被害人蔡宗倫間之債務糾紛，且被告甲○
    ○案發當日均全程在場，惟係由被告戊○○邀集乙○○、羅
    春雨等人參與本件犯行，被告2 人之涉案程度應屬相當；以
    及被告2 人犯後均飾詞否認犯行，未見悔意等一切情狀，認
    公訴人對被告2 人均求處減刑後有期徒刑6 月（見本院卷第
    235 頁），堪稱妥適，爰就被告2 人分別量處如主文所示之
    刑。
三、按犯罪在96年4 月24日以前者，除本條例另有規定外，有期
    徒刑減其刑二分之一。依本條例應減刑之罪，未經判決確定
    者，於裁判時，減其宣告刑。96年7 月16日施行之中華民國
    九十六年罪犯減刑條例第2 條第1 項、第7 條第1 項分別定
    有明文。被告2 人所為本件犯行之犯罪時間在96年4 月24日
    以前，復無不得減刑之例外情形，爰依上開減刑條例之規定
    ，就被告2 人均減其宣告刑如主文所示，並均諭知減刑後易
    科罰金之折算標準。
據上論斷，應依刑事訴訟法第299 條第1 項前段，刑法第28條、
第302 條第1 項、第41條第1 項前段，刑法施行法第1 條之1 第
1項 、第2 項前段，中華民國96年罪犯減刑條例第2 條第1 項第
3款 、第7 條、第9 條，判決如主文。
本案經檢察官楊騏嘉到庭執行職務。
中    華    民    國    97    年    12    月    31    日
                  刑事第三庭  審判長法  官  陳仁智
                                    法  官  鄭雅文
                                    法  官  陳蒨儀
以上正本證明與原本無異。
如不服本判決應於收受判決後10日內向本院提出上訴書狀，並應
敘述具體理由；其未敘述上訴理由者，應於上訴期間屆滿後20日
內向本院補提理由書（均須按他造當事人之人數附繕本）「切勿
逕送上級法院」。告訴人或被害人如對於本判決不服者，應具備
理由請求檢察官上訴，其上訴期間之計算係以檢察官收受判決正
本之日期為準。
中    華    民    國    97    年    12    月    31    日
                                    書記官  楊國色
附錄本判決論罪法條：
中華民國刑法第302條第1項
私行拘禁或以其他非法方法，剝奪人之行動自由者，處5 年以下
有期徒刑、拘役或3 百元以下罰金。


司法院資訊處製作；財團法人民間司法改革基金會備份。
